臺灣高等法院刑事判決
110年度交上易字第196號
上  訴  人  臺灣士林地方檢察署檢察官
上  訴  人  
即  被  告  林清木



選任辯護人  黃韋儒律師
            吳存富律師
上列上訴人等因被告過失傷害案件，不服臺灣士林地方法院109
年度交易字第99號，中華民國110年5月21日第一審判決（起訴案
號：臺灣士林地方檢察署109年度偵字第6759號），提起上訴，
本院判決如下：
    主  文
原判決撤銷。
林清木犯過失傷害致人重傷罪，處有期徒刑陸月，如易科罰金，
以新臺幣壹仟元折算壹日。
    犯罪事實
一、林清木於民國108年9月1日下午5時2分許，騎乘腳踏自行車
    先沿臺北市士林區文林路（士林橋）由北往南方向行駛，行
    至該路段與文林路587巷口，在路邊停等欲由東往西穿越文
    林路駛往587巷，應注意慢車起駛前應注意前後左右有無障
    礙或車輛行人，並應讓行進中之車輛行人優先通行，而依當
    時情狀，並無不能注意之情事，竟疏未注意及此，貿然穿越
    道路，適姚睿宇騎乘車牌號碼000-000號重型機車沿文林路
    由北往南方向行至上開巷口，因超速行駛，以致見狀閃避不
    及，發生碰撞，姚睿宇因而人車倒地，受有腰椎第1節脊髓
    損傷，併雙下肢無力及神經性膀胱之傷害，已達毀敗雙下肢
    機能、嚴重減損生殖之機能、嚴重減損排泄之機能之重傷害
    程度。林清木於肇事後留待現場，並在具有偵查犯罪權限之
    公務員發覺前，當場向前往處理車禍事故之員警承認其為肇
    事人，自首並接受裁判。
二、案經被害人姚睿宇訴由臺灣士林地方檢察署檢察官偵查後起
    訴。  
    理  由
一、證據能力部：下列援引為本件犯罪事實之證據，就上訴人即
    被告林清木不利於己之供述，因被告並未爭執其陳述之任意
    性（見本院卷第111至112頁），且又有其他事證足以補強其
    自白確屬真實可信，自有證據能力。次按刑事訴訟法第159
    條之5立法意旨，在於確認當事人對於傳聞證據有處分權，
    得放棄反對詰問權，同意或擬制同意傳聞證據可作為證據，
    屬於證據傳聞性之解除行為，如法院認為適當，不論該傳聞
    證據是否具備刑事訴訟法第159條之1至第159條之4所定情形
    ，均容許作為證據，不以未具備刑事訴訟法第159條之1至第
    159條之4所定情形為前提。此揆諸「若當事人於審判程序表
    明同意該等傳聞證據可作為證據，基於證據資料愈豐富，愈
    有助於真實發見之理念，此時，法院自可承認該傳聞證據之
    證據能力」立法意旨，係採擴大適用之立場。蓋不論是否第
    159條之1至第159條之4所定情形，抑當事人之同意，均係傳
    聞之例外，俱得為證據，僅因我國尚非採澈底之當事人進行
    主義，故而附加「適當性」之限制而已，可知其適用並不以
    「不符前四條之規定」為要件（最高法院104年度第3次刑事
    庭會議決議意旨參照）。本判決所引用其餘供述或非供述證
    據之證據能力，檢察官、被告及辯護人於言詞辯論終結前均
    未爭執其證據能力，（見本院卷第107至112頁），本院審酌
    上開證據調查製作時之情況，並無違法不當之情事，認以之
    作為證據應屬適當，揆諸前揭說明，自均具有證據能力。
二、訊據被告矢口否認有過失，辯稱：伊要穿越道路前，有先停
    等好幾秒，看到沒有車才過去，本件是告訴人姚睿宇車速過
    快，以致伊無從預見閃避，伊並無過失云云。然查：
　　㈠被告於上開時、地騎乘腳踏自行車駛至巷口，欲自路邊起
      駛穿越文林路道路前往587巷，告訴人當時騎乘上開重型
      機車，沿文林路由北往南方向行駛至上開巷口，兩車因而
      發生碰撞肇事等情，為被告所坦認，且經告訴人於偵查及
      原審審理時陳述屬實，並有警製道路交通事故調查報告表
      、事故現場圖、監視器畫面及行車紀錄器畫面截圖等附卷
      可稽（見109年度他字第987號卷第15至27至117至119、13
      7至139頁），此部分事實，可以認定。
　　㈡按慢車起駛前應注意前後左右有無障礙或車輛行人，並應
      讓行進中之車輛行人優先通行，道路交通安全規則第124
      條第1項訂有明文。被告於前揭時、地騎乘腳踏自行車之
      慢車，在巷口停等欲由東往西穿越文林路道路駛至587巷
      ，對上開規定自有注意之義務。而依前揭卷附交通事故調
      查報告表，當時天候晴、日間自然光線，柏油路面乾燥、
      無缺陷、無障礙物，視距良好等客觀情形，並無不能注意
      之特別情事。然偵查中勘驗卷附行車紀錄器光碟結果：畫
      面出現被告騎自行車自士林橋右側騎出至橋中間，當時橋
      上並非完全淨空，仍有2、3台機車，告訴人的機車自上方
      直行至超過橋面3/4處時兩車相撞，分別倒地（見同上他
      字卷第169頁）。而依卷附路口監視器畫面截圖，在事故
      發生前，在告訴人車行對向之文林路南往北車道，也有其
      他車輛正在接近（見原審卷㈡第237、239頁）。可見被告
      自路邊起駛前，其欲穿越之文林路，在雙向道路上，均有
      車輛在行駛中。以被告當時高齡75歲，又係騎乘腳踏自行
      車，移動速度緩慢，被告更應在該處停讓行進之車輛先行
      通過，否則已然在車道中行駛車速較快之動力車輛，對突
      如而來侵入車道之慢車，極可能一時閃避不及，發生事故
      。然依上開勘驗結果以及監視器畫面截圖，被告並未停讓
      行駛中之車輛，反而是貿然逕自穿越文林路道路，被告顯
      然違反上開注意義務而有過失，至為明確。此從前揭偵查
      中勘驗光碟後，被告即坦承：我的判斷有失誤，我以為我
      可以趕快在4、5秒內通過，（本件是否承認涉犯過失傷害
      致重傷罪？）承認等語（見同上他字卷第171頁），於原
      審審理時也坦承其騎乘腳踏自行車穿越道路有過失等語（
      見原審卷㈡第42、193頁），也可以確知。本件送臺北市車
      輛行車事故鑑定覆議會鑑定結果，認為被告騎乘腳踏自行
      車，慢車穿越道路未注意來往車輛，為肇事主因（見原審
      卷㈡第169至174頁），亦同此認定。是被告以前詞辯稱已
      確認並無往來車輛才起駛穿越道路云云，顯與上開客觀事
      證不符，難以憑採。
　　㈢按汽車駕駛人對於防止危險發生之相關交通法令之規定，
      業已遵守，並盡相當之注意義務，以防止危險發生，始可
      信賴他人亦能遵守交通規則並盡同等注意義務。若因此而
      發生交通事故，方得以信賴原則為由免除過失責任。惟行
      為之一方對於危險結果之發生，若稍加注意即能認識並予
      避免者，仍不能免除其注意義務，即無上開原則之適用（
      最高法院84年台上字第5360號、86年度台上字第2462號等
      判決意旨參照）。本件被告騎乘腳踏自行車自路邊起駛穿
      越道路前，文林路雙向均有車輛在行駛中，按上開規定，
      在道路行駛中之往來車輛有優先路權，被告本即應停讓，
      不得逕自穿越，被告對此注意義務，並非毫無預見可能。
      雖前揭鑑定結果，依現場之刮地痕及滑行距離，估算告訴
      人之機車碰撞水泥護欄後，其車速約為時速51至52公里，
      推估碰撞前之車速更高，認為告訴人超速行駛亦為肇事次
      因。然若被告有遵守上開規定停讓，即不會因自己慢車之
      行駛行為，而侵入告訴人行向車道內，故即使告訴人當時
      是超速行駛，也不致會發生碰撞而肇事。是本件係因被告
      未依上開規定停讓而穿越車道之過失行為，與告訴人超速
      行駛以致閃避不及之疏失，兩相競合肇事，按上說明，被
      告自不得援引信賴保護原則主張免責。是被告辯稱本件概
      係因告訴人超速行駛，其無規避本件車禍發生之期待可能
      性云云，並不足取。被告未依上開規定，讓行駛中之車輛
      先行以致肇事，被告為肇事主因，而告訴人超速行駛，為
      肇事次因，已可明確認定如前述，則被告之辯護人聲請將
      本件再送鑑定，以確認告訴人當時實際車速為何，自與被
      告之過失認定無涉，此部分調查證據之聲請即無必要，併
      予說明。　　
　　㈣本件車禍肇事後，告訴人送醫診療受有上開傷害，有臺北
      榮民總醫院診斷證明書、振興醫療財團法人振興醫院診斷
      證明書可按（見同上他字卷第31、33頁）。而告訴人目前
      雙下肢無力，故穿衣、起居、行走、沐浴等皆需輔具或他
      人協助，並有神經性膀胱及神經性腸道之症狀，無法自行
      排泄，需導尿及擴肛，肛門刺激或藥物輔助才能排泄；傷
      勢已達毀敗雙下肢之機能，嚴重減損生殖之機能，且嚴重
      減損排泄之機能，有振興醫療財團法人振興醫院109年11
      月10日振行字第1090007116號函可按（見原審卷㈡第34-1
      頁），告訴人所受傷害已達刑法第10條第4項第4款、第5
      款、第6款之重傷害程度。是被告之過失行為與告訴人所
      受之重傷害結果間，有相當因果關係。
　　㈤綜上所述，被告否認犯罪之辯解，並不可採，其過失傷害
      致人重傷之犯罪事實已經證明，應依法論科。
三、核被告所為，係犯刑法第284條第1項後段之過失傷害致人重
    傷罪。被告於肇事後留在現場，在未被有偵查犯罪職權之公
    務員知悉肇事者前，即向據報前往現場處理之員警承認為肇
    事人，自首而接受裁判，有警製自首情形紀錄表可按（見同
    上他字卷第143頁），爰依刑法第62條前段之規定，減輕其
    刑。
四、原審因予論罪科刑，固非無見，惟本件被告是在路邊停等，
    欲由東往西穿越文林路駛往587巷，起駛後即與告訴人之機
    車發生碰撞而肇事，已認定如前述，則被告係違反上開道路
    交通安全規則第124條第1項應讓行進中之車輛優先通行之注
    意義務，此為主要具體規範，而同規則第124條第5項之駕駛
    人應注意車前狀況，則為概括規定，自應優先適用主要具體
    規範來論斷本件被告之過失責任，更何況本件被告是騎乘腳
    踏自行車，與側向車道駕駛機車之告訴人發生事故，並非與
    同車道同向或對向車輛發生事故，就被告而言，亦難認合於
    車前狀況注意義務之情形。則原審認為被告是違反道路交通
    安全規則第124條第5項「駕駛人應注意車前狀況及與他車行
    駛間隔，並隨時採取必要之安全措施」之注意義務，此部分
    事實認定，難認允當。檢察官依據告訴人之請求提起上訴意
    旨略以：告訴人因被告過失行為，身體及精神受有重大創傷
    ，被告事發後迄今未與告訴人達成和解，犯後態度尚難謂佳
    ，原審判決之量刑顯然過輕云云，指謫原審量刑不當。按關
    於刑之量定，係實體法賦予法院得依職權裁量之事項，苟已
    以行為人之責任為基礎，審酌刑法第57條各款所列事項而未
    逾越法律所規定之範圍，或濫用其權限，即不得任意指為違
    法或不當。又判決理由是否完備，應就判決之整體觀察為綜
    合考量，不可擷取其中片段，遽為評斷。經查，原判決業於
    理由中詳述其量刑審酌之依據，且就檢察官所指各情，亦已
    納為量刑因子考量（見原判決第4頁），按上說明，自難遽
    指違法或不當。是檢察官提起上訴請求從重量刑云云，並無
    理由。被告上訴意旨以前詞否認過失犯罪，亦不足採。然原
    判決有如前述不當之處，仍無可維持，應予撤銷改判。爰審
    酌被告騎乘腳踏自行車，自路邊起駛時未禮讓行進中之車輛
    優先通行為肇事主因，且告訴人傷勢嚴重，已達重傷害之程
    度，被告違反注意義務態樣以及所造成之損害甚為嚴重，本
    應嚴予問責，但念及告訴人超速行駛同為本件肇事次因而與
    有過失，以及被告前於偵查及審理時均自白犯罪，然於本院
    審理時則改以前詞否認，被告與告訴人間就賠償金額有所差
    距，以致調解未果，暨被告自述之智識程度、工作及收入情
    形、家中經濟、婚姻及家庭生活狀況等一切情狀（見原審卷
    ㈡第205頁），量處如主文第2項所示之刑，並諭知易科罰金
    之折算標準。
據上論斷，應依刑事訴訟法第369條第1項前段、第364條、第299
條第1項前段，判決如主文。
本案經檢察官白忠志提起公訴，檢察官吳昭瑩提起上訴，檢察官
許祥珍到庭執行職務。
中　　華　　民　　國　　110 　年　　9 　　月　　1 　　日
                  刑事第十四庭  審判長法　官  黃斯偉
                                      法　官  黎惠萍
                                      法　官  許泰誠
以上正本證明與原本無異。
不得上訴。
                                      書記官  朱子勻
中　　華　　民　　國　　110 　年　　9 　　月　　2 　　日
附錄：本案論罪科刑法條全文　　　　　　　　　　　　　　
中華民國刑法第284條
因過失傷害人者，處1年以下有期徒刑、拘役或10萬元以下罰金
；致重傷者，處3年以下有期徒刑、拘役或30萬元以下罰金。